臺灣高等法院臺南分院民事判決　95年度上字第90號
上　訴　人　中興保全股份有限公司
法定代理人　乙○○
訴訟代理人　蘇顯騰律師
被上訴人　　丁○○
　　　　　　戊○○
共　　　同
訴訟代理人　王庭鴻律師
上列當事人間請求損害賠償事件，上訴人對於民國95年3月28日
臺灣雲林地方法院第一審判決（94年度訴字第454號）提起上訴
，本院於96年1月2日言詞辯論終結，判決如下：
    主  文
原判決關於駁回上訴人後開第二項之訴及該部分假執行之聲請，
並訴訟費用之裁判均廢棄。
被上訴人丁○○、戊○○應分別給付上訴人新台幣八十萬五千二
百二十一元、新台幣一百零一萬零七百八十五元，及均自民國九
十四年九月二十四日起，至清償日止，按年息百分之五計算之利
息。
其餘上訴駁回。
第一審、第二審訴訟費用，由被上訴人丁○○負擔百分之三十三
、被上訴人戊○○負擔百分之四十、餘由上訴人負擔。
本判決上訴人勝訴部分，於上訴人依序各以新台幣二十六萬八千
四百零七元、三十三萬六千九百二十八元為被上訴人丁○○、戊
○○供擔保後，得假執行。但被上訴人丁○○、戊○○如各以新
台幣八十萬五千二百二十一元、新台幣一百零一萬零七百八十五
元，為上訴人供擔保，得免為假執行。
    事實及理由
一、上訴人起訴主張：
  (一)被上訴人二人曾在伊公司任職（被上訴人丁○○任職期間為
    民國83年8月2日至94年6月21日；另被上訴人戊○○任職期
    間為92年4月14日至94年5月11日），任職期間渠等二人與伊
    公司均簽有「保密及競業禁止條款」，約定：乙方（即被上
    訴人）於任職期間及離職後壹年內，對於曾與甲方（即上訴
    人）訂有契約之客戶，不得為自己或他人與甲方從事競業行
    為。乙方如違反‧‧‧約定，乙方應給付離職當日前一年內
    之所得薪資總額予甲方作為懲罰性違約金，並應賠償甲方因
    此所受之損害。詎被上訴人二人先後離職後，隨即跳槽至華
    岡保全股份有限公司（下稱華岡保全公司）任職，並利用渠
    等在伊公司任職期間所知悉之伊公司客戶資料，積極遊說35
    名客戶與伊公司解約，轉而與華岡保全公司簽訂保全服務契
    約。基上，被上訴人既違反上開「保密及競業禁止條款」，
    伊公司自得依前揭約定，請求被上訴人二人給付離職當日前
    一年內之所得薪資總額【被上訴人戊○○部分為新台幣（下
    同）1,010,785元，另被上訴人丁○○部分為805,221元】之
    懲罰性違約金，及賠償伊公司流失35名客戶因此所受之損害
    659,496元。有關伊公司流失客戶之損失，被上訴人二人均
    應負責，但被上訴人二人所應負之契約責任各自不同，為不
    真正連帶債務，被上訴人其中一人賠償伊公司此部分損失，
    另一人即無庸給付。原審為上訴人敗訴之判決，應有違誤，
    爰提起上訴。
(二)、聲明：
  (1)原判決廢棄。
  (2)被上訴人丁○○應給付上訴人1,464,717元，及自起訴狀繕
    本送達之翌日起，按年息5%計算之利息。
  (3)被上訴人戊○○應給付上訴人1,670,281元，及自起訴狀繕
    本送達之翌日起，按年息5%計算之利息。
  (4)第(2)、(3)項其中659,496元部分，被上訴人其中一人為給付
    ，另一人即無庸給付。
  (5)願供擔保，請准宣告假執行。
二、被上訴人則辯以：
(一)、被上訴人二人自上訴人公司離職後，雖以「陳柏樺」及「陳
    義元」名義至華岡保全公司任職，但並未從事挖奪上訴人公
    司客戶之競業行為，且被上訴人丁○○於離職前係任職上訴
    人公司員林分公司，其職務範圍並無從知悉上訴人公司雲林
    分公司之客戶資料或其它資訊，是上訴人公司指稱被上訴人
    丁○○利用任職期間所知悉之客戶資料，積極遊說客戶與華
    岡保全公司簽約，有競業行為，顯與事實相悖。又系爭競業
    禁止之約定，並無必要性，且損害被上訴人之權利，亦無補
    償措施，對被上訴人有失公平。再上訴人主張其受有659,49
    6元之損害，亦屬無據等語，資為抗辯。
(二)、聲明：
  (1)上訴駁回。
  (2)如受不利判決願供擔保免為假執行。
  (3)第二審訴訟費用由上訴人負擔。
三、兩造不爭執之事項：
  (一)被上訴人丁○○自83年8月2日至94年6月21日止在上訴人公
    司任職，離職時為上訴人員林分公司之經理，而在丁○○調
    任為員林分公司經理之前，曾長期擔任上訴人雲林分公司經
    理。被上訴人戊○○自92年4月14日起至94年4月14日止期間
    在上訴人公司任職，離職時為上訴人雲林分公司之營業專員
    。
  (二)被上訴人丁○○、戊○○二人分別於91年8月28日及92年4月
    2日，與上訴人公司簽訂有「保密及競業禁止條款」；其中
    第二條約定：乙方（即被上訴人）於任職期間及離職後壹年
    內，對於曾與甲方（即上訴人）訂有契約之客戶，不得為自
    己或他人與甲方從事競業行為。第三條約定：乙方如違反‧
    ‧‧約定，乙方應給付離職當日前一年內之所得薪資總額予
    甲方作為懲罰性違約金，並應賠償甲方因此所受之損害。
  (三)被上訴人戊○○自上訴人公司離職當日前一年之薪資總額為
    1,010,785元，另被上訴人丁○○離職當日前一年之薪資總
    額則為805,221元。
  (四)被上訴人戊○○自上訴人公司離職，即轉至訴外人華岡保全
    公司任職，對外並以「陳柏樺」自稱；另被上訴人丁○○自
    上訴人公司離職，亦轉至訴外人華岡保全公司任職，對外並
    自稱「陳義元」。
  (五)以上事實並有丁○○910828保密及競業禁止條款戊○○9204
    02保密及競業禁止條款（見原審卷第13至14頁）、被上訴人
    於中興保全公司薪資總表影本乙份（見原審卷第65至71頁）
    、名片3紙（見原審卷第15頁）在卷可憑，自屬真實。
四、至於上訴人主張被上訴人違反兩造所簽定之競業禁止條款，
    應負賠償責任，則為被上訴人所否認，並以前情置辯，是本
    件應審酌者，厥在：(一)、被上訴人所簽立之系爭競業禁止條
    款是否有效？(二)如有效，被上訴人有無違反該競業禁止條款
    ？(三)如有違反該競業禁止條款，應賠償上訴人若干元？等項
    。
(一)、按受僱人有忠於其職責之義務，於僱用期間非得僱用人之允
    許，固不得為自己或第三人辦理同類之營業事務，惟為免受
    僱人因知悉前僱用人之營業資料而作不公平之競爭，雇主有
    值得保護之正當利益，雙方得事先約定於受僱人離職後，在
    特定期間內不得從事與僱用人相同或類似之行業，以免有不
    公平之競爭，若此競業禁止約定之範圍、內容（包括競業行
    為之種類、期間、禁止之地域範圍、就業對象等)為合理，
    以及雇主之財產權 (如營業秘密與自由經營)，與勞工工作
    權並無失衡之情形，該約定即應認為合法有效。查本件上訴
    人公司恐其員工即被上訴人丁○○、戊○○離職後，對於曾
    與上訴人有契約之客戶，與其為不公平之競爭，乃要求其等
    書立切結書，約定於離職後一年內，對於曾與上訴人有契約
    之客戶，不得為自己或他人與上訴人從事競業行為。如違反
    應給付懲罰性違約金。此項競業禁止之約定，並未限制被上
    訴人不得從事競爭性之同類或類似工作，而僅附有一年期間
    ，不得對曾與上訴人訂有契約之客戶不得為自己或他人從事
    競業行為而已，即僅限制離職之員工對原雇主之客戶為篡奪
    等具有顯著的違反誠信原則之行為為限制而已，與憲法保障
    人民工作權之精神無違，亦未違反其他強制規定，且與公共
    秩序無關，其約定應屬有效。
(二)、被上訴人有無違反兩造所簽「保密及競業禁止條款」？
  1.查兩造所簽訂之競業禁止條款，係約定被上訴人於離職後壹
    年內，對於曾與上訴人訂有契約之客戶，不得為自己或他人
    與上訴人從事「競業行為」，此約定係離職員工因其原任職
    務關係，對原客戶名稱及服務期間、服務條件，服務報酬等
    知之甚詳，雇主為經營運作之順暢（例如避免客戶流失等之
    需求），而針對離職員工，禁止其在一年內對上訴人訂約之
    客戶從事實際上之競爭營業行為，是受僱人縱使表面未針對
    原雇主之客戶替原雇主之競爭對手為營業，但如係實際上透
    過類似白手套之他人為之，仍屬從事被禁止之競爭營業行為
    。被上訴人丁○○、戊○○既簽立上開競業禁止約款，其自
    行對原屬上訴人之客戶從事招攬之營業行為固屬競業行為，
    其以上訴人之競爭對手華岡保全公司雲林分公司之主管身分
    ，針對上訴人之客戶擬定競爭策略，對外指派或協助業務員
    對曾與上訴人訂有契約之客戶從事招攬、搶生意等行為，亦
    屬從事競業行為。
  2.經查被上訴人丁○○、戊○○二人自上訴人公司離職後，掛
    名擔任華岡保全公司持股萬分之九九九九之子公司裕銘國際
    公司之副理及業務員，但實際擔任華岡保全公司雲林分公司
    之副理及業務主任，且丁○○為華岡保全公司雲林分公司之
    實際主管等情，有裕銘國際股份有限公司基本資料查詢乙份
    在卷可憑（原審卷第62至64頁），並經證人即華岡保全公司
    雲林分公司經理吳添福及與證人即原上訴人專屬協力廠商，
    其後受被上訴人之邀改任華岡保全公司協力廠商之甲○○到
    庭結證屬實（見原審卷第243頁、本院卷第71頁）。又被上
    訴人二人自其公司離職（即陳義元）之華岡保全名片，且該
    名片載有【敬請指名另有優惠】等語，業據上訴人提出被上
    訴人所不爭執之相片6張為證（見原審卷第52-57頁），足見
    上訴人主張被上訴人離職後任職其競爭對手華岡保全公司，
    且積極從事挖奪其所服務中之客戶轉與華岡保全公司簽約等
    情，並非無據。
  3.次查，上訴人主張其所提出之「華岡挖奪拆除明細表」（見
    原審卷第99及100頁）所示36名客戶，本係其公司之客戶一
    節，已據其提出保全服務契約書影本36份在卷為佐（見原審
    卷第101－188頁），而被上訴人除認其中世唯西點麵包店（
    即編號8）及張永森即展翔通信行（即編號）等係與訴外
    人偉立公司簽訂警民連線契約，與上訴人公司無涉外，餘則
    不爭執。又上開35名客戶 (含未在附表內之超光電器行)嗣
    轉與訴外人華岡保全公司簽立保全服務契約一節，亦經證人
    即華岡保全公司經理吳添福到庭結證屬實，雖為被上訴人所
    不爭執，但抗辯上揭客戶轉與華岡保全公司簽訂保全服務契
    約，非渠等所招攬，其未為競業行為云云。然查：
  (1)、證人即原上訴人專屬協力廠商，其後受被上訴人之邀改任
      華岡保全公司協力廠商之甲○○於原審證述：（問：被上
      訴人丁○○、被上訴人戊○○等二人你是否認識？）認識
      ，他們二人都是在華岡保全公司任職，他們二人於華岡保
      全公司任職時對外丁○○以陳義元名義、戊○○以陳柏樺
      名義招攬業務承攬業務等語（見原審卷第229-230頁），
      其於本院復明確證稱：「伊施工的客戶，實際招攬人時間
      太久，有的有印象，有的沒印象，戊○○及其他業務都有
      ，客戶中只記得蕭美玲（即原審卷第99頁明細表編號19)
      ，因設計圖上有戊○○簽名，…是簽陳柏樺（陳柏樺即戊
      ○○），施工時戊○○有到現場，客戶只認識戊○○等語
      （見本院卷第74頁）。
  (2)、又證人鄭忠牧於原審證稱：我是統成公司的職員，公司的
      保全原來是給中興保全承作（即原審卷第99頁明細表編號
      14），但因為我們公司的倉庫要增加保全設備，有找過中
      興保全洽談，但因為中興保全所開出的價格談不攏，而公
      司的董事與華岡保全有認識及其價錢尚合理，所以才找華
      岡保全承作，開始的時候華岡有派一位王科長到公司洽談
      ，後來他們公司的副理陳義元（即被上訴人丁○○）到我
      們公司談保全的事，我不認識陳柏樺，我拿到的名片為陳
      義元；（問：你們公司要讓華岡公司保全承作是何人決定
      的？）是我們董事長決定的，後來王課長再與我洽談細節
      等語（見原審卷第228至229頁）。
  (3)、再超光電器行（按超光電器行未列入即原審卷第99頁明細
      表內）負責人黃冠文於原審到庭證述：我有經營超光電器
      行，94年間電器行保全設備是由中興保全公司承作。後來
      有換到華岡保全。是一位小姐，姓名不知道，要看到本人
      才知道。華岡公司派人來都是與我姐姐接洽的，所以我不
      知來的人之姓名。簽約是我簽的，但是與我簽約的人，我
      不知道其姓名，到配電時我有在場，至於是何人我要看到
      本人時才知道。…華岡保全公司到超光電器行招攬保全業
      務之人，不是在庭之被上訴人二人等語（見原審卷第241-
      242頁）。而證人即超光電器行負責人黃冠文之姐己○○
      於本院證稱：…94年1月份裝設中興保全，…原本想換華
      岡（業務拉攏），華岡業務吳芝嫺跟我們招攬。…陳柏樺
      、陳義元也有陪同吳芝嫺到我們那裡，之後中興的人跟我
      們說他們都是用假名，我怕其人格方面有問題，所以又換
      回中興保全。原來不認識吳芝嫻，但他過來招攬講過幾次
      ，我已經決定要簽約了陳柏樺才陪同吳芝嫺來講（陳柏樺
      說因為路過），後來我決定不要用華岡時，陳義元才又出
      面跟我遊說繼續用華岡，…陳義元跟我們說他們價格較優
      惠，原來中興只幫我們裝設1樓而已，但他們華岡可以幫
      我們裝設1到4樓保全設備（用他們的方式），價格比中興
      便宜，叫我考慮用他們等語（見本院卷第75頁）。
  (4)、按證人鄭忠牧、黃冠文、己○○與兩造並無利害關係，且
      渠等所為曾與上訴人訂約，其後再與被上訴人訂約之過程
      所為之證詞，被上訴人亦未爭執（見本院卷第95-98頁）
      ，自屬可信。雖被上訴人對甲○○所為客戶蕭美玲案係戊
      ○○承攬之證詞提出印有設計師吳芝芝標的物圖檔，而
      否認之。但該標的物圖檔係影印無任何簽章資料，且未列
      實際主管丁○○，而列負責台中業務之吳添福，尚無法據
      該圖檔影本，為被上訴人有利之證據。反之證人甲○○與
      被上訴人丁○○等人關係友好，受丁○○之邀任華岡保全
      公司之協力廠，親自參與施工，直接接觸客戶，就其親身
      經驗，據實陳述，其證詞應屬可信。另上訴人提出被上訴
      人所不爭執之客戶丙○○在上訴人公司之系統服務報價表
      及華岡保全公司對丙○○之各戶請款單（見本院卷第36-3
      7頁），分別均載承辦人戊○○、經理丁○○，收款人陳
      柏樺（即被上訴人戊○○）。由上各情足徵，被上訴人丁
      ○○自上訴人公司離職後，任職其競爭對手華岡保全公司
      後，確在上訴人客戶裝設之保全系統處，張貼名片欲招攬
      原與上訴人簽約客戶，轉與華岡保全公司簽約，以及協助
      業務對曾與上訴人訂有契約之客戶從事招攬、留住客戶等
      行為，揆諸首開說明，被上訴人有違反競業禁止約定，已
      甚明確。
(三)、上訴人得請求被上訴人賠償之金額若干？
  1.查兩造所簽訂之保密及競業禁止條款，第三條已明定：乙方
    （被上訴人）如違反‧‧‧約定，乙方應給付離職當日前一
    年內之所得薪資總額予甲方作為懲罰性違約金，並應賠償甲
    方（上訴人）因此所受之損害，為兩造所不爭執之事實。而
    如前所述，被上訴人既違反競業禁止約款，則上訴人依上開
    約定請求被上訴人給付離職當日前一年內之所得薪資總額，
    即丁○○應給付805,221元，戊○○應給付1,010,785元，即
    屬有據，應予准許。
  2.另上訴人主張被上訴人致伊公司流失35名客戶因此所受之損
    害659,496元，應由被上訴人賠償之，固據其提出「華岡挖
    奪拆除收入與成本分析表乙份」為證（見原審卷第209至210
    頁），但該分析表為上訴人所製作，尚難遽信。且被上訴人
    固有違競業禁止之約款，但上訴人所主張之流失客戶其中世
    唯西點麵包店（即編號8）及張永森即展翔通信行（即編號
    ）之保全系統係由訴外人「偉立公司」承作一節，為上訴
    人所自承，並有其所提出之警局電腦報警系統租賃契約書影
    本1份在卷可稽（見原審卷第125－130頁），且上訴人無法
    舉證證明，其客戶之流失均係被上訴人競爭營業之結果。況
    且保全服務契約，首重當事人間之信賴關係，故其性質為委
    任契約。而委任契約依民法第549條第1項規定，不論有無報
    酬，或有無正當理由，均得隨時終止，而受任人不得主張原
    可獲得若干之報酬，因終止契約致未能獲得係受損害，請求
    賠償。（最高法院62年台上字第1536號判例參照）。則上訴
    人公司之客戶因故提前終止保全服務契約，致上訴人公司未
    能收取之服務費用，屬報酬請求權之喪失，亦得不作為損害
    請求被上訴人賠償。是上訴人請求被上訴人賠償659,496元
    ，即屬無據，不應准許。
五、綜上所述，上訴人主張被上訴人違反競業禁止之約定既屬可
    採，其本於該約定請求被上訴人丁○○給付805,221元，戊
    ○○應給付1,010,785元，及均自起訴狀繕本送達之翌日即
    94年9月24日起，至清償日止，按年息5%計算之利息，為有
    理由，應予准許。上訴人逾此部分之請求，則為無理由；其
    假執行之聲請，亦失所附麗，並併予駁回。原審就上開應准
    許部分，為上訴人敗訴之判決，並駁回其假執行之聲請，尚
    有未洽。上訴意旨指摘原判決此部分不當，求予廢棄改判，
    為有理由，自應由本院予以廢棄改判如主文第二項所示。又
    兩造均陳明願供擔保請求准予宣告假執行及免為假執行，經
    核均無不合，爰分別酌定相當之擔保金額准許之。至於上訴
    人之請求不應准許部分，原審為上訴人敗訴之判決，並駁回
    其假執行之聲請，核無不合。上訴意旨指摘原判決此部分不
    當，求予廢棄改判，為無理由，應予駁回。
六、又本件待證事實已臻明確，兩造其餘攻擊防禦方法及舉證，
    對判決之結果已不生影響，爰不一一詳為審酌，附此敘明。
七、據上論結，本件上訴為一部有理由，一部無理由，依民事訴
    訟法第450條、第449條、第463條、第390條第2項、第392條
    、第79條，判決如主文。
中　　華　　民　　國　　96　　年　　1 　　月　　16　　日
                    民事第二庭    審判長法　官　丁振昌
                                        法　官　吳上康
                                        法　官　李素靖
上為正本係照原本作成。
被上訴人如對本判決上訴，須於判決送達後20日內向本院提出上
訴狀，未表明上訴理由者，應於上訴後20日內，向本院提出理由
書（須附繕本）。依法須繳納裁判費並應委任律師為訴訟代理人
，始得上訴，但合併上訴利益未逾150萬者，不得上訴。。
上訴人不得上訴。
中　　華　　民　　國　　96　　年　　1 　　月　　19　　日
                                        書記官  林鈴香
【附記】
民事訴訟法第466條之1：
(1)對於第二審判決上訴，上訴人應委任律師為訴訟代理人。但上
  訴人或其法定代理人具有律師資格者，不在此限。
(2)上訴人之配偶、三親等內之血親、二親等內之姻親，或上訴人
  為法人、中央或地方機關時，其所屬專任人員具有律師資格並
  經法院認為適當者，亦得為第三審訴訟代理人。
民事訴訟法第466條之2：
上訴人無資力委任訴訟代理人者，得依訴訟救助之規定，聲請第
三審法院為之選任律師為其訴訟代理人。
